ACORDAO-COMPLETO-2537629

ACÓRDÃO 2889/2022 ATA 18/2022 - SEGUNDA CÂMARA

VISTOS, relatados e discutidos estes autos em que se analisa ato de concessão de pensão militar deferida pelo Comando do Exército.
ACORDAM os Ministros do Tribunal de Contas da União, reunidos em Sessão da 2ª Câmara, ante as razões expostas pelo Relator, e com fulcro no art. 71, incisos III e IX, da Constituição Federal e nos arts. 1º, inciso V, e 39, inciso II, da Lei 8.443/1992, c/c o art. 259, inciso II, do Regimento Interno/TCU, em:
9.1. considerar ilegal a concessão de pensão militar instituída a favor da Sra. Gabriela Montenegro Penafiel, negando registro ao correspondente ato;
9.2. dispensar o ressarcimento das quantias indevidamente recebidas de boa-fé pela interessada, consoante o disposto no Enunciado 106 da Súmula da Jurisprudência do TCU;
9.3. determinar ao Comando do Exército, no prazo de 15 (quinze) dias a contar da ciência desta Deliberação, que: 
9.3.1. abstenha-se de realizar pagamentos decorrentes do ato impugnado, sujeitando-se a autoridade administrativa omissa à responsabilidade solidária, nos termos do art. 262, caput, do Regimento Interno/TCU;
9.3.2. dê ciência do inteiro teor desta Deliberação à interessada, alertando-a de que o efeito suspensivo proveniente da interposição de possíveis recursos perante o TCU não a exime da devolução dos valores percebidos indevidamente após a respectiva notificação, caso os recursos não sejam providos, encaminhando a este Tribunal, no prazo de 30 (trinta) dias, comprovante da referida ciência; e
9.3.3. emita novo ato de concessão de pensão militar em favor da Sra. Gabriela Montenegro Penafiel, livre da irregularidade ora apontada, e promova seu cadastramento no sistema e-Pessoal, submetendo-o a este Tribunal, nos termos da IN/TCU 78/2018.

Ato de concessão de pensão militar deferida pelo Comando do Exército.

Segunda Câmara

Comando do Exército.

3. Interessada: Gabriela Montenegro Penafiel (XXX.662.827-XX).

13.1. Ministros presentes: Bruno Dantas (Presidente), Augusto Nardes e Antonio Anastasia.
13.2. Ministro-Substituto convocado: Marcos Bemquerer Costa (Relator).
13.3. Ministro-Substituto presente: André Luís de Carvalho.

MARCOS BEMQUERER

Adoto como Relatório, com os pertinentes ajustes de forma, parte da instrução da Secretaria de Fiscalização de Integridade de Atos e Pagamentos de Pessoal e de Benefícios Sociais - Sefip, por meio da qual a concessão objeto destes autos foi analisada e cujo encaminhamento contou com a anuência do Procurador Marinus Eduardo de Vries Marsico (peças 5/7) : 
"EXAME TÉCNICO
 (...) 
Exame das Constatações
9.	Ato: 28995/2020 - Inicial - Interessada: SEMIRAMIS DE QUEIROZ MONTENEGRO (XXX.038.987-XX) 
9.1.	Beneficiária: Gabriela Montenegro Penafiel (XXX.662.827-XX) - Filha
9.2.	Parecer do Controle Interno: considerar o ato legal.
9.3.	Constatações e análises: 
9.3.1. Beneficiária Gabriela Montenegro Penafiel determinado por decisão judicial.
a.	Justificativa do Gestor de Pessoal: não há. Verificação efetuada no âmbito do TCU.
b.	Análise do Controle Interno:  não há. Verificação efetuada no âmbito do TCU.
c.	Análise da Equipe Técnica: legal.
	A sentença judicial anexa ao ato diz respeito de reconhecimento de parentesco em adoção de maior de idade, não constituindo irregularidade.
9.3.2.	 Possível cômputo de tempo privado no tempo de serviço até 29/12/2000. Devolução do ato para complementação das informações. Atos de reforma: [SISAC-10003371-07-2006-002475-1].
a.	Justificativa do Gestor de Pessoal: não há. Verificação efetuada no âmbito do TCU.
b.	Análise do Controle Interno:  não há. Verificação efetuada no âmbito do TCU.
c.	Análise da Equipe Técnica: ilegal.
	De acordo com o ato de reforma da militar (ato Sisac 10003371-07-2006-002475-1) , há quatro anos e dez meses de serviço público computados como tempo de serviço até 29/12/2000.
	Os arts. 135 a 137 da Lei 6.880/1980 fazem distinção entre tempo de efetivo serviço e anos de serviço, e incluem o tempo de serviço público como anos de serviço, conforme verifica-se abaixo:
'Art. 135. Na apuração do tempo de serviço militar, será feita distinção entre:
I - tempo de efetivo serviço; e
II - anos de serviço.
Art. 136. Tempo de efetivo serviço é o espaço de tempo computado dia a dia entre a data de ingresso e a data-limite estabelecida para a contagem ou a data do desligamento em conseqüência da exclusão do serviço ativo, mesmo que tal espaço de tempo seja parcelado.
 (...) 
Art. 137. Anos de serviço é a expressão que designa o tempo de efetivo serviço a que se refere o artigo anterior, com os seguintes acréscimos:
I - tempo de serviço público federal, estadual ou municipal, prestado pelo militar anteriormente à sua incorporação, matrícula, nomeação ou reinclusão em qualquer organização militar
 (...) 
No cálculo do Adicional de Tempo de Serviço são computados os seguintes períodosde tempo:
1) tempo de efetivo serviço, até 29 de dezembro de 2000;
2) período de licença especial, adquirido até 29 de dezembro de 2000 e não gozado, contado em dobro, desde que o militar tenha optado, com relação a esse período, pelo cômputo de anos de serviço;
3) período de férias não gozadas, adquiridos até 29 de dezembro de 2000, contados em dobro, desde que constante das alterações do militar, e
4) um ano de serviço para cada cinco anos de tempo de efetivo serviço prestado, até 29 de dezembro de 2000, pelo oficial do Sv Sau, QEM, QCO ou Quadro de Capelães Militares, que possuir curso universitário, reconhecido oficialmente, desde que esse curso tenha sido requisito essencial para sua admissão nas Forças Armadas, até que este acréscimo complete o total de anos de duração normal do respectivo curso, sem superposição a qualquer tempo de serviço militar ou público eventualmente prestado durante a realização deste mesmo curso.'
	Pelo exposto fica evidente que o tempo [de serviço público] não pode ser computado para fins de cálculo de adicional de tempo de serviço, devendo o ato ser considerado ilegal e o percentual dessa gratificação, reajustado para 14%.
9.3.3. Foi informada a rubrica 'C01 - SOLDO (Soldo) ' com amparo em decisão judicial.
a.	Justificativa do Gestor de Pessoal: não há. Verificação efetuada no âmbito do TCU.
b.	Análise do Controle Interno:  não há. Verificação efetuada no âmbito do TCU.
c.	Análise da Equipe Técnica: legal.
	A sentença judicial anexa ao ato diz respeito de reconhecimento de parentesco em adoção de maior de idade.
9.3.4.	 Foi informada a rubrica 'C06 - ADC HAB (Vantagem de caráter pessoal - Adicional/Retribuição decorrente de titulação/qualificação) ' com amparo em decisão judicial.
a.	Justificativa do Gestor de Pessoal: não há. Verificação efetuada no âmbito do TCU.
b.	Análise do Controle Interno:  não há. Verificação efetuada no âmbito do TCU.
c.	Análise da Equipe Técnica: legal.
A sentença judicial anexa ao ato diz respeito de reconhecimento de parentesco em adoção de maior de idade.
9.3.5.	 Ato com anexo do tipo sentença judicial (Tribunal de Justiça) .
a.	Justificativa do Gestor de Pessoal: não há. Verificação efetuada no âmbito do TCU.
b.	Análise do Controle Interno: não há. Verificação efetuada no âmbito do TCU.
c.	Análise da Equipe Técnica: legal.
	A sentença judicial anexa ao ato diz respeito de reconhecimento de parentesco em adoção de maior de idade.
9.3.6.	O percentual (19,00%) informado no campo 'Percentual (%) nos dados da ficha financeira, para a rubrica 'C03 - ADIC TP SV (Vantagem de caráter pessoal - Adicional por tempo de serviço) - R$ 1.735,65', é maior que o 'Tempo de serviço até 29/12/2000' descontado o Tempo de inciativa privada e tempos dos incisos I, III e VI do art. 137 da Lei 6.880/80 na aba Dados Gerais'.
a.	Justificativa do Gestor de Pessoal: não há. Verificação efetuada no âmbito do TCU.
b.	Análise do Controle Interno:  não há. Verificação efetuada no âmbito do TCU.
c.	Análise da Equipe Técnica: ilegal.
	Pela leitura do ato de concessão militar e seus anexos, verifica-se que, de acordo com o ato de reforma do militar (ato Sisac 10003371-07-2006-002475-1) , há quatro anos e dez meses de serviço público computados como tempo de serviço até 29/12/2000.
	Os arts. 135 a 137 da Lei 6.880/1980 fazem distinção entre tempo de efetivo serviço e anos de serviço, e incluem o tempo de serviço público como anos de serviço, conforme verifica-se abaixo:
[idem transcrição constante no subitem 9.3.2.c] 
	Pelo exposto fica evidente que o tempo privado não pode ser computado para fins de cálculo de adicional de tempo de serviço, devendo o ato ser considerado ilegal e o percentual dessa gratificação reajustado para 14%.
9.3.7. Foi informada a rubrica 'C03 - ADIC TP SV (Vantagem de caráter pessoal - Adicional por tempo de serviço) ' com amparo em decisão judicial.
a.	Justificativa do Gestor de Pessoal: não há. Verificação efetuada no âmbito do TCU.
b.	Análise do Controle Interno:  não há. Verificação efetuada no âmbito do TCU.
c.	Análise da Equipe Técnica: ilegal.
	A sentença judicial anexa ao ato diz respeito de reconhecimento de parentesco em adoção de maior de idade.
	Entretanto, de acordo com o ato de reforma da militar (ato Sisac 10003371-07-2006-002475-1) , há quatro anos e dez meses de serviço público computados como tempo de serviço até 29/12/2000.
[idem transcrição constante no subitem 9.3.2.c] 
	Pelo exposto fica evidente que o tempo privado não pode ser computado para fins de cálculo de adicional de tempo de serviço, devendo o ato ser considerado ilegal e o percentual dessa gratificação reajustado para 14%.
9.3.8.	 Foi informada a rubrica 'C08 - ADIC MIL (Vantagem de caráter geral - Gratificação/Adicional de caráter geral, definida em lei e de valor variável, incorporável na inatividade) ', com amparo em decisão judicial.
a.	Justificativa do Gestor de Pessoal: não há. Verificação efetuada no âmbito do TCU.
b.	Análise do Controle Interno:  não há. Verificação efetuada no âmbito do TCU.
c.	Análise da Equipe Técnica:  legal.
	A sentença judicial anexa ao ato diz respeito de reconhecimento de parentesco em adoção de maior de idade.
9.4.	O quadro resumo de ocorrências e, quando for o caso, o detalhamento da norma legal e da jurisprudência para as inconsistências acima elencadas encontram-se no anexo II dessa instrução. 
 (...) 
CONCLUSÃO
10.	A abrangência e a profundidade das verificações levadas a efeito fundamentam convicção de que o Ato 28995/2020 pode ser apreciado pela ilegalidade, em razão das irregularidades apontadas no item 'Exame das Constatações' desta instrução, que representam afronta à legislação e à jurisprudência de referência
PROPOSTA DE ENCAMINHAMENTO
11.	Ante o exposto, com fundamento no art. 71, inciso III, da Constituição Federal, no art. 1º, inciso V, e art. 39, incisos I e II, da Lei 8.443/1992, no art. 260 do Regimento Interno/TCU, propõe-se: 
11.1.	considerar ilegal e recusar registro do ato de pensão militar de Semiramis de Queiroz Montenegro, do quadro de pessoal do Comando do Exército (...) .
11.2.	com fulcro no art. 262, caput, do Regimento Interno/TCU, determinar ao Comando do Exército que: 
11.2.1.	informe o teor do acórdão que vier a ser prolatado, encaminhando ao TCU, no prazo de trinta dias, comprovante da data de ciência pela interessada, nos termos do art. 4º, § 3º, da Resolução TCU 170/2004;
11.2.2.	dispense a devolução dos valores indevidamente recebidos de boa-fé até a data da ciência, pelo Comando do Exército, do acórdão que vier a ser proferido, com base no Enunciado 106 da Súmula da Jurisprudência do TCU;
11.2.3.	promova o recálculo, no prazo 15 (quinze) dias, contados a partir da ciência desta deliberação, sujeitando-se a autoridade administrativa omissa à responsabilidade solidária, do valor atualmente pago relativo à rubrica apontada, em face de manifesta ilegalidade;
11.2.4.	emita novo ato, livre da irregularidade ora apontada, em substituição ao ato de pensão militar de Semiramis de Queiroz Montenegro, submetendo-o à nova apreciação por este Tribunal, na forma do artigo 260, caput, também do Regimento.
11.2.5.	dê ciência, no prazo de quinze dias, contados da notificação, do inteiro teor desta deliberação à interessada, alertando-a de que o efeito suspensivo proveniente da interposição de eventuais recursos junto ao TCU não a exime da devolução dos valores percebidos indevidamente, caso o recurso não seja provido."
É o Relatório.

não há.

Procurador Marinus Eduardo De Vries Marsico.

PESSOAL. PENSÃO MILITAR. CÔMPUTO DE TEMPO DE SERVIÇO PÚBLICO PARA FINS DE CONCESSÃO DE ADICIONAL DE TEMPO DE SERVIÇO. OFENSA AO ART. 137, § 1º, DA LEI 6.880/1980. ILEGALIDADE DO ATO. NEGATIVA DE REGISTRO. DETERMINAÇÕES.

PENSÃO MILITAR (PMIL)

Secretaria de Fiscalização de Integridade de Atos e Pagamentos de Pessoal e de Benefícios Sociais - Sefip.

Em apreciação o ato de pensão militar instituída pela Sra. Semiramis de Queiroz Montenegro em benefício da Sra. Gabriela Montenegro Penafiel, filha. 
2.	Preliminarmente, esclareço que o ato em questão deu entrada nesta Corte de Contas em 2021 (peça 3, p. 1) , não se aplicando a sistemática de "registro tácito" pelo decurso de mais de cinco anos definida no Acórdão 122/2021-TCU-Plenário (relator Ministro Walton Alencar Rodrigues) , em observância ao que restou decidido pelo Supremo Tribunal Federal no Recurso Extraordinário 636.553. 
3.	A Secretaria de Fiscalização de Integridade de Atos e Pagamentos de Pessoal e de Benefícios Sociais - Sefip examinou este feito e propôs em uníssono, com endosso do Ministério Público junto ao TCU (peças 5 a 7) : a) considerar ilegal a presente concessão, porque o percentual de 19% atribuído à vantagem Adicional por Tempo de Serviço, no valor de R$ 1.735,65, excede o percentual de 14% ao qual a instituidora da pensão faria jus; b) determinar ao Comando do Exército que recalcule o valor da referida vantagem.
4.	De início, a crítica informatizada do Sistema E-Pessoal cogitou a hipótese de cômputo de serviço privado (constatação 9.3.2) . Ela foi afastada mediante consulta ao ato de reforma da instituidora da pensão (Ato 10003371-07-2006-002475-1, quadro "Descrição dos Tempos", peça 8, p. 1) , no qual estão presentes as seguintes parcelas: 	 
a) Dia-a-Dia: 14 anos 1 mês e 11 dias, e
b) Serviço Público: 4 anos 10 meses e 8 dias.
5.	Ocorre que o tempo de serviço público prestado pelo militar anteriormente ao seu ingresso em qualquer organização militar somente pode ser computado para efeito da sua passagem à situação de inatividade, não se encontrando na lista de acréscimos ao tempo de efetivo serviço admitidos para fins de percepção de gratificação de tempo de serviço. Para melhor compreensão da matéria, transcrevo os dispositivos da Lei 6.880/1980 incidentes ao caso em tela:
	'Art. 136. Tempo de efetivo serviço é o espaço de tempo computado dia a dia entre a data de ingresso e a data-limite estabelecida para a contagem ou a data do desligamento em consequência da exclusão do serviço ativo, mesmo que tal espaço de tempo seja parcelado.
	(...) 
	Art. 137. Anos de serviço é a expressão que designa o tempo de efetivo serviço a que se refere o artigo anterior, com os seguintes acréscimos:
I - tempo de serviço público federal, estadual ou municipal, prestado pelo militar anteriormente à sua incorporação, matrícula, nomeação ou reinclusão em qualquer organização militar;
II - 1 (um) ano para cada 5 (cinco) anos de tempo de efetivo serviço prestado pelo oficial do Corpo, Quadro ou Serviço de Saúde ou Veterinária que possuir curso universitário até que este acréscimo complete o total de anos de duração normal do referido curso, sem superposição a qualquer tempo de serviço militar ou público eventualmente prestado durante a realização deste mesmo curso;
III - tempo de serviço computável durante o período matriculado como aluno de órgão de formação da reserva;
IV - tempo relativo a cada licença especial não-gozada, contado em dobro;
V - tempo relativo a férias não-gozadas, contado em dobro;
VI - 1/3 (um terço) para cada período consecutivo ou não de 2 (dois) anos de efetivo serviço passados pelo militar nas guarnições especiais da Categoria 'A', a partir da vigência da Lei nº 5.774, de 23 de dezembro de 1971.
	§ 1º Os acréscimos a que se referem os itens I, III e VI serão computados somente no momento da passagem do militar à situação de inatividade e para esse fim.
	§ 2º Os acréscimos a que se referem os itens II, IV e V serão computados somente no momento da passagem do militar à situação de inatividade e, nessa situação, para todos os efeitos legais, inclusive quanto a percepção definitiva de gratificação de tempo de serviço, ressalvado o disposto no § 3º do artigo 101.'
6.	Como anotou o Ministro Vital do Rêgo no voto condutor do Acórdão 631/2020-TCU-Primeira Câmara:
	'O § 1º do art. 137 preconiza que 'os acréscimos a que se referem os itens I, III e VI serão computados somente no momento da passagem do militar à situação de inatividade e para esse fim'. Tal dispositivo demonstra que a norma trouxe uma qualificação para a expressão 'anos de serviço' e discriminou, entre os tempos, aqueles que poderiam surtir todos os efeitos e aqueles que só permitiriam a contagem para inatividade.'
7.	Já o Ministro Benjamin Zymler, ao se referir ao precitado art. 137 no voto condutor do Acórdão 5946/2021-TCU-Primeira Câmara, asseverou que:
	"De fato, o discrímen fica evidente quando se verifica, no § 2º do mesmo artigo, que a norma foi expressa em ampliar - quando pretendeu fazê-lo - os efeitos de outros específicos tempos de serviço eventualmente averbados."
8.	Com base nas informações constantes no ato de reforma, a instituidora da pensão contava tempo de efetivo serviço (tempo computado dia a dia entre o ingresso e a exclusão do serviço ativo) de 14 anos, 1 mês e 11 dias, não havendo outra parcela a acrescer para efeito do cálculo da gratificação de tempo de serviço, a qual, portanto, deve se limitar a 14%, segundo apontado pela Sefip (ocorrência 9.3.6) .  
9.	Em conclusão, cabe considerar ilegal a pensão militar instituída pela Sra. Semiramis de Queiroz Montenegro, negando registro ao respectivo ato. 
10. 	Outrossim, de conformidade com o art. 262 do Regimento Interno/TCU, importa determinar ao Comando do Exército que faça cessar os pagamentos decorrentes do ato impugnado, sob pena de responsabilidade solidária da autoridade administrativa omissa e que emita novo ato, livre da irregularidade apontada.  
11. 	Deve-se, igualmente, determinar ao órgão de origem que comunique a beneficiária do ato sobre a deliberação do Tribunal, alertando-a de que o efeito suspensivo proveniente da interposição de eventuais recursos não a exime da devolução dos valores percebidos indevidamente após a notificação, caso esses recursos não sejam providos. Após, documentos comprobatórios de que ela foi cientificada do julgamento desta Corte devem ser remetidos ao Tribunal.
	Ante o exposto, voto por que seja adotada a deliberação que ora submeto a este Colegiado.
TCU, Sala das Sessões, em 7 de junho de 2022.
MARCOS BEMQUERER COSTA
Relator